臺灣士林地方法院民事判決　　　　　　　 99年度訴字第521號
原　　　告　張建龍
訴訟代理人　簡宏明律師
複代理人　　廖雅如
被　　　告　陳意生
訴訟代理人　余德正律師
上列當事人間請求清償借款事件，本院於100 年6 月16日言詞辯
論終結，判決如下：
    主      文
原告之訴及假執行之聲請均駁回。
訴訟費用新臺幣肆萬伍仟壹佰貳拾元由原告負擔。
    事實及理由
一、原告起訴主張：原告因被告向其借款，兩造於97年1 月16日
    簽訂合約書，確認被告之借款共計新臺幣（下同）2,000 萬
    元，被告並同意提供坐落於臺北市○○區○○段一小段222
    、223 地號，持分1/2 ，及其上之建物建號10375 號，建物
    門牌：臺北市○○區○○路214 號（下稱系爭房地），所有
    權全部作擔保，抵押設定2,000 萬元正予原告。然被告於97
    年4 月間，陳稱要以上開土地向人借錢還給原告，遂要求原
    告先塗銷抵押權設定，原告乃配合辦理之。嗣因被告稱無法
    找到買主，乃於1 週後再次設定抵押權予原告。嗣被告又於
    同年5 月間，再次以同樣理由，要求原告再次塗銷抵押權登
    記，原告勉為同意本於通謀虛偽意思表示協同辦理塗銷抵押
    權登記。然經過數月，均無下文，經其調閱上開土地、建物
    謄本，始發現被告已將上開土地、建物另行設定予訪謁訴外
    人林正杰、鄒雙池，原告只得提起本訴等語。並聲明：(一)被
    告應給付原告440 萬元，暨自99年4 月9 日起至清償日止，
    按年利率5%計算之利息。(二)訴訟費用由被告負擔。(三)願供擔
    保，請准宣告假執行。
二、被告則以：兩造雖於97年1 月16日簽訂合約書，約定被告欠
    原告2,000 萬元，由被告以其所有之系爭房地作為擔保，並
    設定2,000 萬元之抵押權予原告。但被告於簽訂合約書後，
    亦分別於97年3 月13日、97年3 月31日，將臺南縣及金門縣
    土地所有權移轉登記予原告用以抵償債務，而由原告委託代
    書於97年5 月12日辦理塗銷登記，並經原告於97年5 月12日
    出具債務清償同意書，表明前開2,000 萬元款項業已清償。
    兩造係於97年1 月16日簽訂系爭合約書後，被告以移轉上開
    不動產所有權予原告之方式抵償借款，而原告所出具之上開
    債務清償同意書之簽立日期為97年5 月12日，顯乃合約書簽
    立之後，因被告已全數清償債務，原告始同意出具債務清償
    同意書，並委託代書張瀚予辦理前開抵押權之塗銷登記，倘
    若被告尚未全數清償借款，原告豈可能同意塗銷系爭房地上
    之抵押權設定，是以被告確已全數清償系爭合約書所約定之
    借款無誤等語置辯。並聲明：求為判決，駁回原告之訴及假
    執行之聲請，如受不利之判決，願供擔保免為假執行。
三、本件經兩造協議後簡化爭點如下：
  甲、兩造所不爭執之事項：
    (一)兩造間之債務關係，兩造於97年1 月16日簽立合約書（本
      院卷一第30-31 頁），確認被告積欠原告之債務為2,000
      萬元，且由兩造親自簽名，被告並於99年5 月20日本院言
      詞辯論期日自認（本院卷一第75頁背面）。
    (二)被告向原告借款，自95年6 月至97年1 月16日簽立上開合
      約書之日止，共計約2,300 萬元，有原告以訴外人黃柏盛
      所有之淡水第一信用合作社竹圍分社帳號000000000000-0
      ，匯予被告帳戶及被告指定帳戶（即被告之妻胡珠儷、被
      告之友左克寧）之匯款資料可稽（本院卷一第9-29頁），
      被告並於本院檢察署98年度偵字第7292號98年9 月23日偵
      訊期日陳述屬實（本院卷二第19-22 頁）。
    (三)被告於97年3 月13日將其妻子所有，坐落於臺南縣西港鄉
      ○○段113 地號、面積65.70 平方公尺之土地過戶予原告
      ，以抵償債務之一部（本院卷二第23頁），另被告又於97
      年3 月31日將其所有坐落於金門縣金門鎮○○段637 地號
      、面積330.37平方公尺之土地過戶予原告，以抵償債務之
      一部（本院卷二第24頁）。
    (四)被告於97年1 月17日提供系爭房地，抵押設定2,000 萬元
      予原告（本院卷一第32-40 頁）。而上開抵押權於97年4
      月14日塗銷抵押權設定，另於97年4 月23日再設定2,000
      萬元抵押權予原告，再於97年5 月12日塗銷抵押權登記。
      又系爭房地現分別設定最高限額抵押權予訴外人林正杰、
      鄒雙池（本院卷一第41-47 頁）。
    (五)本件若原告勝訴，則法定延遲利息自99年4 月9 日起算。
  乙、兩造所爭執之事項：
      本件原告請求被告給付440 萬元（自97年3 月31日起算至
      98年12月31日止，合計22期，每期20萬元），是否有據？
四、得心證之理由：
（一）按當事人主張有利於己之事實者，就其事實有舉證之責任
      。民事訴訟法第277 條前段定有明文。次按民事訴訟如果
      係由原告主張權利者，應先由原告負舉證之責，若原告先
      不能舉證，以證實自己主張之事實為真實，則被告就其抗
      辯之事實即令不能舉證，或其所舉證據尚有疵累，亦應駁
      回原告之請求。最高法院17年上字第917 號著有判例可資
      參照。又各當事人就其所主張有利於己之事實，均應負舉
      證之責，故一方已有適當之證明者，相對人欲否認其主張
      ，即不得不更舉反證；事實有常態與變態之分，其主張常
      態事實者無庸負舉證責任。反之，主張變態事實者，則須
      就其所主張之事實負舉證責任（最高法院19年上字第2345
      號判例、86年度台上字第891 號判決參照）。
（二）經查，原告主張兩造間本有消費借貸關係，為結算債權債
      務關係，兩造遂於97年1 月16日簽訂合約書，確認被告之
      借款共計2,000 萬元，並以系爭房地設定2,000 萬元之抵
      押權予原告之事實，為兩造所不爭執（詳上揭不爭執事項
      (一)、(二)、(四)），並有原告所提出之帳戶交易記錄明細、合
      約書及系爭房地謄本等件附卷可稽，堪信為真實。又系爭
      房地已於97年5 月12日辦理塗銷登記，並經原告於同日出
      具債務清償同意書，表明前開2,000 萬元款項業已清償，
      此復有臺北市士林地政事務所98年10月1 日北市士地一字
      第09831701900 號函暨土地登記申請書、印鑑證明、債務
      清償同意書等件在卷可證（本院檢察署偵查卷第290-303
      頁；本院卷二第167-173 頁參照）。按一般債權人同意塗
      銷抵押權之原因固非絕對，然以因債務全部清償完畢致抵
      押權所擔保之債權消滅，應屬常態。且觀諸該同意書既載
      明原告同意塗銷抵押權之原因乃「所借債務業已清償」，
      則依當事人所書立之上揭文書，及其上記載之文義為真實
      事實者，應為常態，而與實情不符者，自應屬變態。據此
      ，參諸原告於被告分別將上述臺南縣及金門縣土地所有權
      移轉登記予原告用以抵償債務後，即書立債務清償同意書
      ，表明債務業已清償，並據以塗銷抵押權登記之事證以觀
      ，則被告就其所辯本件借款債務已清償完畢之事實，業已
      有相當之證明。是以，原告就其所主張係因被告表示要以
      系爭房地向他人借款，始勉為同意塗銷抵押權設定之變態
      事實，則揆諸前揭舉證責任分配之法則，原告自應就該有
      利於己之事實，應舉反證以實其說。惟原告至今皆未能舉
      證證明之，則其所為之主張，自無可採。
（三）再者，塗銷抵押權登記之原因尚有拋棄或混同等不同方式
      ，原告未以其他方式為之，而係簽立債務清償同意書交予
      訴外人即代書張瀚予，並要求其以該債務已獲清償為原因
      而辦理抵押權塗銷登記。是倘被告若尚未全數清償借款，
      則原告豈可能以此方式，而同意塗銷系爭房地上之抵押權
      設定，是足可證被告確已清償該抵押權所擔保之借款債權
      2,000 萬元無訛。綜上，被告就其所辯原告業已清償全數
      借款之事實，既已有相當證明，原告則未能舉反證證明其
      書立之債務清償同意書內容與實情不符，原告自無可得再
      向被告請求餘欠之借款。從而，原告一部請求被告應給付
      原告自97年3 月31日起至98年12月31日止，共計22期之欠
      款440 萬，自屬無據。
五、從而，原告本於前揭原因事實，請求被告給付如其聲明所示
    之款項及法定遲延利息，即無理由，應予駁回。又原告之訴
    既經駁回，其假執行之聲請即失所依據，應併予駁回。
六、本件事證已臻明確，其餘兩造主張、陳述暨所提之證據，經
    審酌均與本院前揭判斷不生影響，爰不一一詳予論述，附此
    敘明。
七、本院為終局判決，爰依職權確定訴訟費用為45,120元（包括
    第一審裁判費44,560元及證人旅費560 元），並命敗訴之原
    告負擔。
八、訴訟費用裁判之依據：民事訴訟法第78條、第87條第1 項。
中    華    民    國   100    年    7     月    1     日
                  民事第一庭
                            法  官  陳梅欽
以上正本係照原本作成。
如對本判決上訴須於判決送達後廿日內向本院提出上訴狀。如委
任律師提起上訴者，應一併繳納上訴審裁判費。
中    華    民    國   100    年    7     月    1     日
                            書記官  羅伊安